臺灣花蓮地方法院民事判決
110年度原訴字第44號
原      告  吳志明  
訴訟代理人  徐韻晴律師（法扶律師）
被      告  姜淑芳  
被      告  鄭崇文律師即姜忠義之遺產管理人

被      告  姜玉誠  
被      告  姜智豪  
被      告  姜春麗  
被      告  姜巧玲  

上列當事人間請求分割共有物事件，本院於民國111年9月29日言
詞辯論終結，判決如下：
    主      文
原告與被告姜春麗、姜智豪、姜玉誠、姜淑芳、鄭崇文律師即姜
忠義之遺產管理人共有之花蓮縣○○鄉○○○段000地號土地應分割如
附圖所示，由原告取得分割後之320⑸土地部分（面積為612.09平
方公尺）、由被告姜春麗取得分割後之320土地部分（面積為51.
01平方公尺）、由被告姜智豪取得分割後之320⑴土地部分（面積
為25.05平方公尺）、由被告姜玉誠取得分割後之320⑵土地部分
（面積為25.05平方公尺）、由被告姜淑芳取得分割後之320⑶土
地部分（面積為51.01平方公尺）、被告鄭崇文律師即姜忠義之
遺產管理人取得分割後之320⑷土地部分（面積為51.01平方公尺
）。
兩造共有之花蓮縣○○鄉○○○段000地號土地應分割如附圖所示，由
原告取得分割後之321⑹土地部分（面積為409.71平方公尺）、由
被告姜春麗取得分割後之321土地部分（面積為34.15平方公尺）
、由被告姜智豪取得分割後之321⑴土地部分（面積為17.07平方
公尺）、由被告姜玉誠取得分割後之321⑵土地部分（面積為17.0
7平方公尺）、由被告姜淑芳取得分割後之321⑶土地部分（面積
為17.07平方公尺）、由被告姜巧玲取得分割後之321⑷土地部分
（面積為17.07平方公尺）、被告鄭崇文律師即姜忠義之遺產管
理人取得分割後之321⑸土地部分（面積為34.14平方公尺）。
訴訟費用由被告姜春麗負擔三十二分之二、被告姜智豪負擔三十
二分之一、被告姜玉誠負擔三十二分之一、被告姜淑芳負擔九十
六分之五、被告姜巧玲負擔九十六分之一、被告鄭崇文律師即姜
忠義之遺產管理人負擔三十二分之二，餘由原告負擔。
    事實及理由
壹、程序方面：
    被告經合法通知，均未於言詞辯論期日到場，且無民事訴訟
    法第386條所列各款情形，爰依原告聲請，准由其一造辯論
    而為判決。
貳、實體方面：
一、原告主張：坐落花蓮縣○○鄉○○○段000地號土地（下稱系爭A
    土地）之共有人為如附表一所示之當事人，應有部分比例亦
    如附表一所示。另坐落花蓮縣○○鄉○○○段000地號土地（下稱
    系爭B土地，系爭A、B土地下合稱系爭土地）為兩造所共有
    ，應有部分比例如附表二所示。又系爭土地上並無房屋或建
    物，目前無人使用。而該土地依其使用目的並無不能分割之
    情事，兩造間亦無不能分割之約定，爰依民法第823、824條
    規定，請求裁判分割並請求為原物分割，分割方法如主文第
    1至2項所示等語，並聲明：如主文第1至2項所示。
二、被告鄭崇文律師即姜忠義之遺產管理人（下稱被告姜忠義遺
    產管理人）經合法通知，未於言詞辯論期日到場，據其提出
    之書狀記載略以：原告所提分割方案事實上僅對自己有利，
    依花蓮縣花蓮地政事務所所製作之本件複丈成果圖即附圖所
    示，原告分得土地呈方正形狀，其餘共有人分得部分均為狹
    長形，面積都很小，根本無法耕作，明顯不利於土地經濟效
    益及其餘共有人利益，有害於各自日常生活之使用及經濟利
    用價值。系爭土地之分割方法，應以變價分割最具土地經濟
    效益，由需用土地者取得土地所有權，使產權單純，有助於
    提升土地之利用價值及經濟效益，且對各共有人最為公平等
    語。並聲明：原告之訴駁回。
三、姜春麗、姜智豪、姜玉誠、姜淑芳、姜巧玲經合法通知，未
    於言詞辯論期日到場，亦未提出書狀為聲明或陳述。
四、本院之判斷：
　㈠按各共有人，除法令另有規定外，得隨時請求分割共有物。
    但因物之使用目的不能分割或契約訂有不分割之期限者，不
    在此限。共有物之分割，依共有人協議之方法行之。分割之
    方法不能協議決定，或於協議決定後因消滅時效完成經共有
    人拒絕履行者，法院得因任何共有人之請求，命為下列之分
    配：一、以原物分配於各共有人。但各共有人均受原物之分
    配顯有困難者，得將原物分配於部分共有人。二、原物分配
    顯有困難時，得變賣共有物，以價金分配於各共有人；或以
    原物之一部分分配於各共有人，他部分變賣，以價金分配於
    各共有人。以原物為分配時，如共有人中有未受分配，或不
    能按其應有部分受分配者，得以金錢補償之。以原物為分配
    時，因共有人之利益或其他必要情形，得就共有物之一部分
    仍維持共有。共有人相同之數不動產，除法令另有規定外，
    共有人得請求合併分割。共有人部分相同之相鄰數不動產，
    各該不動產均具應有部分之共有人，經各不動產應有部分過
    半數共有人之同意，得適用前項規定，請求合併分割。但法
    院認合併分割為不適當者，仍分別分割之。民法第823條第1
    項、第824條第1至6項定有明文。經查，系爭A土地係如附表
    一所示當事人所共有、系爭B土地為兩造所共有，系爭土地
    共有人應有部分比例君如附表一、二所示等節，有系爭土地
    登記謄本附卷可參（見本院卷第398至406頁），應可信為真
    ，又查兩造就系爭土地無不能分割之協議，亦無不能分割之
    情事，復上開當事人未能達成分割之協議，則原告就系爭土
    地對其餘共有人即被告為分割共有物之請求，揆諸前開說明
    ，即無不合，應予准許。
　㈡次按法院裁判分割共有物，原則上以原物分配於各共有人。
    以原物分配如有事實或法律上之困難，以致不能依應有部分
    為分配者，得將原物分配於部分共有人，其餘共有人則受原
    物分配者之金錢補償；或將原物之一部分分配予各共有人，
    其餘部分則變賣後將其價金依共有部分之價值比例妥為分配
    ；或變賣共有物，以價金分配於各共有人。且應斟酌共有物
    之性質、價格、使用情形、利用效益，及共有人之意願、利
    害關係、全體利益等為適當之分割，不受共有人所主張分割
    方法之拘束（最高法院106年度台上字第432號民事判決意旨
    參照）。又分割共有物，究以原物分割或變價分配其價金，
    法院固有自由裁量之權，不受共有人主張之拘束，但仍應斟
    酌當事人之聲明，共有物之性質、經濟效用及全體共有人利
    益等，公平裁量。必於原物分配有困難者，始予變賣，以價
    金分配於各共有人（最高法院111年度台上字第105號民事判
    決意旨參照）。經查，系爭A、B土地為相鄰，該等土地上僅
    有樹及草木，未做任何使用，系爭B土地之西北面面臨道路
    等節，有本院之勘驗筆錄及現場照片、花蓮縣花蓮地政事務
    所111年8月16日花地所測字第1110008541號函附土地複丈成
    果圖即附圖等附卷可佐（見本院卷第330至338頁、第356至3
    60頁），應可信為真。而就系爭土地之分割方案部分，僅原
    告提出原物分割方案即如主文第1至2項所示、及被告姜忠義
    遺產管理人提出變價分割方案，其餘被告均未提出分割方案
    。本院審酌兩造之應有部分比例，及原告就系爭土地均有4
    分之3應有部分所有權，原告希望為原物分割，現實上取得
    系爭土地部分之意願等，及考量系爭B土地之西北面面臨道
    路，讓各共有人於分割土地後都有對外聯絡道路等，及除原
    告外之其他共有人並未提出原物分割之方案，認依原告提供
    之上開方案，對各共有人就土地之現實使用並無不利。至於
    被告姜忠義遺產管理人稱本件應採變價分割為宜部分，查變
    價分割之方割方式依上開規定及說明，必於原物分配有困難
    者，始得採取，然本件現實上並無事實或法律上原物分配之
    困難，且分割後各共有人分配到之土地均有臨路，亦可通行
    使用，縱使被告分得土地有狹長之情，亦為兼衡讓各被告均
    可自行通行分得之土地以至於道路而不致於產生袋地情形而
    為之分割方案選擇。據上，本院認系爭土地應採取原物分配
    之分割方法即如主文第1至2項所示，最為妥適。
五、綜上所述，原告依民法共有物分割請求權，請求裁判分割系
    爭土地，為有理由，應予准許，並斟酌系爭土地之上開情事
    ，認原告所提出之方案即原物分割即如主文第1至2項所示，
    核屬正當，應予准許。
六、訴訟費用負擔之依據：民事訴訟第80條之1、第85條第1項後
    段。
中　　華　　民　　國　　111 　年　　9 　　月　　30　　日
                  民事第二庭    法  官  鍾志雄
以上正本係照原本作成。
如不服本判決，應於送達後20日內，向本院提出上訴狀並表明上
訴理由(均須按他造當事人之人數附繕本並繳納上訴裁判費)。如
委任律師提起上訴者，亦應一併繳納上訴審裁判費。
中　　華　　民　　國　　111 　年　　9 　　月　　30　　日
                                書記官  胡釋云
附表一（系爭A土地部分）：
編號 共有人 應有部分比例 1 吳志明 4分之3 2 姜春麗 32分之2 3 姜智豪 32分之1 4 姜玉誠 32分之1 5 姜淑芳 32分之2 6 被告鄭崇文律師即姜忠義之遺產管理人 32分之2 
　　　　
附表二（系爭B土地部分）：
編號 共有人 應有部分比例 1 吳志明 4分之3 2 姜春麗 32分之2 3 姜智豪 32分之1 4 姜玉誠 32分之1 5 姜淑芳 32分之1 6 姜巧玲 32分之1 7 被告鄭崇文律師即姜忠義之遺產管理人 32分之2